---
title: "Guide"
description: |
  Maximera dina chanser att göra rätt genom att följa SpråkpolisenBots enkla råd.
---

```{r setup, include=FALSE}
knitr::opts_chunk$set(echo = TRUE)
```

I modernt svenskt talspråk uttalas både **`de`** och **`dem`** nästan uteslutande som **`\dåmm\`**. Skriftspråket skiljer dock fortfarande på formerna. Nedan listar SpråkpolisenBot ett par kortfattade tips kring hur du snabbt kan gå från *osäker* till *fortfarande-något-osäker* men i de allra flesta fall korrekt användning av **`de`** och **`dem`**. 

## 1. Om du är osäker, gissa alltid på '`de`' {#sec1}

**`De`** är cirka tio gånger vanligare i svenskt skriftspråk jämfört med **`dem`**. Om du är någon som genomgående och konsekvent (över)använder **`dem`** bör du vara väldigt medveten om att 

1. Felaktig användning av **`dem`** är det som sticker mest i ögonen hos dem som kan skilja mellan **`de`** och **`dem`**. Att genomgående skriva **`dem`** är därmed att göra sig själv en stor otjänst.
2. Felaktig använding av **`de`** uppfattas indirekt som mindre allvarligt. Eftersom **`de`** förekommer i såpass större utsträckning är sannolikheten högre att du gör rätt av ren slump. I de fall där du ändå råkat göra fel uppfattas det dessutom som mindre allvarligt och ses ett enstaka misstag.

Om du konsekvent använder **`de`** har du fel endast cirka $10\%$ av de tillfällen du använder ordet. Är du istället någon som konsekvent använder **`dem`**, kommer det rent statistiskt bli fel mer än $9$ av $10$ gånger. Använd statistiken till din fördel -- gissa **`de`**!

## 2. Ersätt 'de' med 'they', och 'dem' med 'them' {#sec2}

I många fall kan man använda engelskan och svenskan till sin fördel och ersätta **`de`**
och **`dem`** med andra så kallade "personliga pronomen". Vi listar först alla sätt som de båda
går att ersätta i respektive kolumn:

```{r, echo=FALSE}
df = data.frame("Subjektsform" = c("de", "jag", "du", "han", "hon", "vi", "ni", "they"),
                "Objektsform" = c("dem", "mig", "dig", "honom", "henne", "oss", "er", "them"))

library(reactable)
reactable::reactable(df, bordered=TRUE, sortable=FALSE)
```

> **`De`** gick till restaurangen och **`de`** åt allt **`de`** såg omkring **`dem`**.

> **`They`** went to the restaurant and **`they`** ate everything **`they`** saw around **`them`**.

> **`Jag`** gick till restaurangen och **`jag`** åt allt **`jag`** såg omkring **`mig`**.

> **`Vi`** gick till restaurangen och **`vi`** åt allt **`vi`** såg omkring **`oss`**.

När grammatiknördar ska förklara hur man skiljer på **`de`** och **`dem`** börjar de oftast prata om "subjekt" och "objekt". SpråkpolisenBot tänker inte gå in på det annat än att med hjälp av tabellen notera att de flesta av oss faktiskt intuitivt kan skilja på subjekt- och objektsform när de båda formerna inte uttalas likadant. 

Ovanstående trick funkar i majoriteten av fallen, men inte alltid. Här är ett fall där det inte riktigt fungerar:

> Jag såg **`dem`** komma runt hörnet och gå i riktning mot **`de`** byggnaderna.


> I saw **`them`** come around the corner and walk in the direction of those buildings.

> I saw **`them`** come around the corner and walk towards the buildings. 


Det går inte att enkelt direktöversätta. En regel som går att använda här är istället: om **`de/dem`** går att ersätta med **`the`** ska det vara **`de`** (se punkt nummer $4$). 

En kombination av strategi $1$ samt $2$ leder till att vi nu begår såpass få fel att ingen egentligen kommer att reagera i det fall vi råkar göra fel.

## 3. Både 'de/dem' funkar oftast vid 'de/dem som' 

Det tredje tipset är enkelt och kräver inte någon vidare tankekraft att tillämpa. När **`de`** eller **`dem`** åtföljs av ett **`som`**, är det okej att använda båda formerna. 

> Sweddit ogillar **`de/dem`** som skriver fel.

Anledningen är att meningen kan brytas upp i två delar på olika sätt:

> Sweddit ogillar **`dem`**.

> **`De`** som skriver fel.

Huruvida **`de/dem`** tillhör huvudsatsen (den första delen) eller bisatsen (den andra delen) är inte klart. Här har språket utvecklats något över tid. Tidigare ansågs **`dem som`** korrekt i följande fall:

> Han var bäst bland **`dem som`** närvarade.

Numera anses **`de som`** också som ett acceptabelt alternativ.

## Använd 'de' vid substantiv i bestämd form

Om vi har **`de/dem`** i nära anslutning till ett substantiv i plural och bestämd form, ska det vara **`de`**. Vi återkommer till det tidigare exemplet:

> Jag såg **`dem`** komma runt hörnet och gå i riktning mot **`de`** byggnader**na**. 

Notera byggnader**na**. 

Fler exempel:

> Jag betalade för **`de`** dyra bilar**na**.

> Ni borde öppna dörren för **`de`** fem gäster**na**.

Hade vi kapat av den sista meningen innan "fem gästerna" hade istället följande varit korrekt:

> Ni borde öppna för **`dem`**.

Men så fort vi har substantiv (saker som bord, bollar, skärmar) i bestämd form (borden, bollarna, skärmarna) ska det alltid vara **`de`**.

